【裁判字號】    97,訴,2594
【裁判日期】    980422
【裁判案由】    確認債權存在
【裁判全文】
臺灣板橋地方法院民事判決              97年度訴字第2594號
原      告  遠東紡織股份有限公司
法定代理人  丁○○
訴訟代理人  乙○○
被      告  精碟科技股份有限公司
法定代理人  甲○○
訴訟代理人  丙○○
上列當事人間請求確認債權存在事件，經本院於民國98年3月30日
言詞辯論終結，判決如下：
    主  文
確認甲○○對被告有如附表所示金額之薪資債權存在。
原告其餘之訴駁回。
訴訟費用由被告負擔六分之一，餘由原告負擔。
    事實及理由
一、原告起訴主張：緣被告於民國97年4月9日起至同年7月31日
    止，向原告採購光學膜合計108,267㎡，尚積欠貨款（含稅
    ）合計新臺幣（下同）3,926,705元。訴外人甲○○為被告
    之董事長，另簽署連帶保證書，願對被告向原告所負票據、
    貨款債務及其他一切債務，在500萬元限額內，與被告負連
    帶清償責任。而訴外人甲○○96年度綜合所得稅各類所得資
    料中列有被告給付予訴外人甲○○之薪資共計3,718,000元
    。原告據此於97年9月9日聲請假扣押強制執行訴外人甲○○
    對被告之薪資債權，業經本院核發97年度執全字第2774號執
    行命令在案。惟被告於97年9月25日向本院陳報「債務人（
    即訴外人甲○○）對第三人（即被告）之薪資債權現僅有0
    元，無從扣押。」，然訴外人甲○○96年度所得稅申報資料
    記載被告於96年度給付訴外人甲○○薪資，且被告陳報狀內
    並未否認訴外人甲○○為其員工，據此推知訴外人甲○○與
    被告之勞動契約仍為繼續，訴外人甲○○對被告應有薪資債
    權存在。故被告應自其收受本院執行命令之日起扣押訴外人
    甲○○薪資。被告陳報狀內容顯與事實不符，有害於原告之
    權益。
  (二)依被告章程規定，被告董事之報酬是由董事會決定，故本件
    董事長薪資的減少應經過董事會決議才有效，被告沒有提出
    經董事會決議的資料，所以被告片面減少董事長的薪資係屬
    無效，仍應以原來的薪資為準，且依被告章程第21條規定，
    執行長是有支薪的。被告98年3月17日民事陳報(二)狀所述：
    被告對訴外人甲○○薪資減免一事，雖未經董事會決議，但
    因未違反公司法第196條之立法意旨，故縱未經董事會決議
    ，仍應為有效云云，均不符公司法第196條第1項及被告章程
    第20條第1項之規定，且被告自始未交代被告對訴外人甲○
    ○擔任董事長一職之薪資減免決定，如未經董事會決議，究
    係經被告之何種有權機關或何人決定？被告對董事長一職之
    薪資減免決定，若未經董事會決議或其他有權機關決定，自
    不生效力，訴外人甲○○自97年10月份起擔任被告董事長一
    職之每月薪資應仍為30萬元。
  (三)為此，爰提起本件訴訟，並聲明求為判決：確認訴外人甲○
    ○對於被告自97年9月18日起，每月有應領薪資債權30萬元
    存在。
二、被告則以下列情詞，資為抗辯，並聲明求為判決：原告之訴
    駁回。
  (一)被告於97年8月4日向法院聲請重整，訴外人即董事長甲○○
    對此應負相當責任，為以示懲戒，訴外人即董事長甲○○之
    薪資自同年10月起減為5萬元，依公司法第196條規定，董事
    長之報酬未經章程訂明者，應由股東會議定，其立法意旨乃
    為避免董事利用其經營者之地位與權利，恣意索取高額報酬
    。而今被告章程既已訂明董事報酬授權董事會決議，惟企業
    為因應金融風暴而為之董事減薪等應變措施，乃係為求企業
    得以安度難關，且亦無任何圖利或自肥致有損股東、債權人
    之權益，而未生董事恣意索取高額報酬之危險，則被告對董
    事長一職之薪資減免決定，並未違反公司法第196條立法意
    旨，自毋須經股東會或董事會議定。故縱未經董事會決議仍
    應為有效。
  (二)至被告所以會為董事長薪資減免之決定，乃係因為被告營運
    不善聲請重整，資金週轉不靈致高達數10億元之債務屆期而
    無力清償予債權人，並延期發放97年8月份之員工薪資，又
    為因應金融風暴及營運重整，不得不進行裁員以撙節人事成
    本，因此積欠資遣費高達5000多萬元，被告之股東、債權人
    及員工之權益遭受極大損害，其並強烈質疑被告董事長仍坐
    領高薪置企業生死於不顧。因此，強勢要求被告董事長應先
    減薪，才願與被告進行償債計畫、資遣費勞資爭議等協商，
    加上社會輿論氛圍亦認為企業經營高層應共體時艱，被告正
    值重整聲請之際，極需股東及債權人之全力支持，社會輿論
    觀感之評價，亦關係被告紓困請求之准否，且被告之經營高
    層確實應負擔起該營運失能之責任。故自97年10月起，被告
    董事長減薪83％以為懲戒，並期向政府及社會大眾表達共度
    患難之決心，以示負責。被告聲請重整，其牽連、損害之範
    圍甚為廣泛，被告實無理由無視股東、債權人、員工之權益
    及社會之期待，放任經營高層以肥貓之姿坐擁高薪，經營高
    層亦非無恥之徒無視企業艱困執意自肥。因此，被告董事長
    之薪資於97年10月起減薪83％，其他高層主管於年後減薪21
    ％，以符合股東、債權人、員工及社會之期待。
  (三)綜上，被告董事長薪資減免決定，並毋須經董事會決議或股
    東會議定，已如前述，故未違反法令規定，而被告對訴外人
    甲○○董事長一職之薪資減免決定，係為因應企業環境之改
    變而共體時艱，在未違反法令情況下，符合股東、債權人、
    員工及社會之利益、共識與期待，並經訴外人甲○○本人之
    同意，應為有效。
三、按確認之訴非原告有即受確認判決之法律上利益者，不得提
    起。所謂即受確認判決之法律上利益，係指法律關係之存否
    不明確，原告主觀上認其在法律上之地位有不安之狀態存在
    ，且此種不安之狀態，能以確認判決將之除去者而言，若縱
    經法院判決確認，亦不能除去其不安之狀態者，即難認有受
    確認判決之法律上利益。原告主張原告係訴外人甲○○之債
    權人，於向本院聲請假扣押強制執行訴外人甲○○對被告之
    薪資債權後，被告於97年9月25日具狀陳報訴外人甲○○對
    被告之薪資債權現僅有0元，無從扣押。惟依訴外人甲○○
    96年度所得稅申報資料以觀，被告確有給付薪資予訴外人甲
    ○○，且被告陳報狀內亦未否認訴外人甲○○為其員工，故
    訴外人甲○○對被告應有薪資債權存在，被告陳報狀內容顯
    然不實，造成原告基於債權人之私法上地位因此處於不安之
    狀態等情，有原告所提出訴外人甲○○96年度綜合所得稅各
    類所得資料清單、本院97年9月12日97年度執全字第2774號
    執行命令暨被告97年9月25日「第三人陳報扣押薪資債權或
    聲明異議狀」等影本在卷可稽，且原告前開主觀上之不安狀
    態，經核亦確實能以本件對被告之積極確認之訴予以除去。
    基此，本院因認原告提起本件訴訟有即受確認判決之法律上
    利益無訛，於法並無違背，合先敘明。
四、原告主張因被告尚積欠原告貨款未為清償，而訴外人甲○○
    為被告之董事長，曾簽署連帶保證書表示願對被告向原告所
    負債務，在500 萬元限額內負連帶清償責任。據此原告乃於
    97 年9月9 日聲請假扣押強制執行訴外人甲○○對被告之薪
    資債權。孰料，被告竟於97年9 月25日陳報「訴外人甲○○
    對被告之薪資債權現僅有0 元，無從扣押。」等情，有原告
    所提出之本院97年9 月12日板院輔97執全日字第2774號執行
    命令及被告97年9 月25日第三人陳報扣押薪資債權或聲明異
    議狀各1 份在卷可稽，且為被告所不爭執，堪信為真。至原
    告雖又主張依訴外人甲○○96年度所得稅申報資料記載，被
    告96年度所給付予訴外人甲○○之每月薪資達300,000 元，
    可見被告上開陳報不實，故訴外人甲○○對被告自97年9 月
    18日起，每月應仍有薪資債權300,000 元可供扣押之事實，
    則為被告所否認，並辯稱自97年10月起，訴外人甲○○之薪
    資業已減為每月50,000元等語。原告對於被告前揭所辯，另
    主張所為減薪決定，因違反公司法第196 條及被告章程之規
    定，即未經董事會決議，自應屬無效云云。是以本件兩造之
    爭執要旨，端在被告所為有關訴外人甲○○自97年10月起，
    每月薪資減為50,000元之決定，是否有效？乙節。茲審究如
    下：
  (一)原告固主張依公司法第196 條規定：董事之報酬，未經章程
    訂明者，應由股東會議定，而被告章程第20條既已明訂：全
    體董事及監察人之報酬，授權董事會依其對公司營運參與之
    程度及貢獻之價值，得參酌同業通常水準給付之，則就被告
    董事報酬之決定，自應經被告董事會之決議。是本件被告就
    訴外人甲○○所為減薪行為，既未經其董事會決議，即應解
    為無效云云，並提出被告章程在卷為據（見本院卷第44頁至
    第48頁）。惟查，按股份有限公司與董事間之關係，除公司
    法另有規定外，依民法關於委任之規定。又董事之報酬，未
    經章程訂明者，應由股東會議定之，公司法第192 條第4 項
    、第196 條分別定有明文。考其立法意旨，無非係因董事乃
    為經股東會就有行為能力之人中選任，以經營公司業務之人
    ，其應得之報酬，性質上應係屬處理委任事務之對價，自不
    能由董事自行訂定，以避免董事利用其經營者之地位與權利
    ，對公司任意索取高額報酬，有害公司利益。基此，舉凡與
    公司董事報酬有關之決定，如無前揭立法意旨係在壓抑董事
    利用其經營者之地位與權利，對公司任意索取高額報酬，有
    害公司利益之情形可能發生時，即應認無上開規定適用之餘
    地。易言之，於本件情形，雖被告章程已明訂「全體董事及
    監察人之報酬，授權董事會依其對公司營運參與之程度及貢
    獻之價值，得參酌同業通常水準給付之」，惟被告所為既係
    將訴外人甲○○之薪資自97年10月起，從原有之每月300,00
    0 元，減為每月50,000元，且衡情並無所謂超過同業通常水
    準之情事，堪認與公司法第196 條及被告章程第20條規定之
    規範目的無違，縱未經董事會決議，亦應認屬有效，方符公
    司法暨被告章程之立法意旨。是原告主張該減薪決定因未經
    董事會決議應歸無效云云，自不足採。
  (二)再者，何況復依證人郭宏志於本院審理時到庭所為證述內容
    ：訴外人甲○○任職於被告，他是擔任董事長兼執行長的職
    務，伊在公司任職8 年來，只知道他是董事長，之所以會有
    執行長的職務，是因為證管會的規定，但是公司內部在支付
    薪水時並沒有區分董事長的薪資與執行長的薪資，都是以董
    事長的職務來給薪予訴外人甲○○。而訴外人甲○○的薪資
    在97年10月之前，包括9 月，都是300,000 元，97年10月1
    日起，改為50,000元。300,000 元及50,000元都是他每個月
    領的總數，沒有再區分董事長及執行長的薪水，所以會將訴
    外人甲○○之薪水減為5 萬元，是因為公司在97年8 月時聲
    請重整，當時公司還積欠員工資遣費5900萬元，在縣政府勞
    工局協調過程中，勞方有提到董事領高薪的問題，當場吳春
    明調解委員希望公司回去檢討，變賣高級轎車或是減薪來籌
    措資金，先給員工領一部分的資遣費。所以公司後來就有開
    會，會議中決定董事長減薪為5 萬元，其他高階主管的減薪
    方案是後來才討論的，並在98年1 月實施，董事長的部分是
    在97年10月1 日就開始實施。內部流程是簽核完畢之後就開
    始實施。有關薪資的異動是人力資源部管理的，程序是會有
    申請單，經過人事主管（就是我）、總管理處主管陳豐富協
    理，最後由董事長核定。核定之後就生效。上開流程適用於
    全體員工，包含董事長在內，但是董事的報酬不是我這邊負
    責的，所以沒有上開流程的適用。因為董事長有兼任執行長
    ，就有勞務報酬的問題，而只要涉及勞務報酬的問題就是我
    這邊負責。董事的報酬異動我不清楚，如果公司的董事有兼
    任公司其他的職務，他的報酬異動就會由我這邊處理。這就
    是我們公司處理的方式。我擔任公司人力資源部經理已有8
    年，在我擔任人力資源部經理期間，公司的處理方式都是這
    樣。我是依照勞基法處理。因為訴外人甲○○有實際的勞務
    付出，所以有付他薪資。這個薪資就是董事長的報酬，甲○
    ○是董事長兼執行長，但是我們從頭到尾都只有給他一份報
    酬，就是董事長的薪資，之前是300,000 元，現在減為50,0
    00元。我知道高階主管要減薪的事情，是在高階主管開完會
    後，由總管理處的陳豐富協理告訴我的。（問：被減薪的員
    工包括董事長，是否有同意？）都有同意。事後也都有按照
    減薪的薪水發放。董事長減為5 萬元後，扣掉勞健保及法院
    的扣薪，實際上每個月領到的金額不到5 萬元。像98年2 月
    只有領到21529 元，98年1 月領到37640 元等語（見本院卷
    第102 頁起）可知，有關訴外人甲○○每月薪資減為50,000
    元之決定，乃係經過訴外人甲○○之同意，且參酌訴外人甲
    ○○乃係被告之董事長，本即有對外代表被告之權限，亦堪
    認兩造間就委任報酬之減少已達成合意，應生減薪效力。否
    則，退步而言，依民法第343 條規定，訴外人甲○○既同意
    減薪，亦可解為其已免除被告超過5 萬元部分之報酬給付義
    務，則其對被告之薪資債權，自其同意時起，亦應更異為50
    ,000 元 。
  (三)綜上所陳，本院因認被告抗辯訴外人甲○○之薪資自97年10
    月起，已變更為每月50,000元等語，非但屬實，應亦已生效
    力。
五、按就債務人對於第三人之金錢債權為執行時，執行法院應發
    扣押命令禁止債務人收取或為其他處分，並禁止第三人向債
    務人清償，強制執行法第115 條第1 項定有明文。又對於薪
    資或其他繼續性給付之債權所為強制執行，於債權人之債權
    額及強制執行費用額之範圍內，其效力及於扣押後應受及增
    加之給付，復為同法第115 條之1 所明定。本件原告以訴外
    人甲○○負欠其連帶保證債務未清償，而聲請本院以97年度
    裁全字第5213號裁定准予假扣押，並執上開裁定向本院聲請
    假扣押執行訴外人甲○○對被告之薪資債權，經本院以97年
    度執全字第2774號受理，並於97年9 月12日核發扣押命令在
    案，且該扣押命令已於97年9 月18日為被告收受等情，業經
    本院依原告聲請調閱本院上開執行卷宗查明屬實，則依強制
    執行法第118 條第2 項規定，上開扣押命令於97年9 月18日
    送達被告時，應即已發生效力，且因扣押命令對於債務人及
    第三人之效力，依強制執行法第115 條第1 項規定，係禁止
    執行債務人收取對於第三人之金錢債權或為其他處分，並禁
    止第三人向執行債務人清償。基此，倘執行債務人或第三人
    有所違反，對於執行債權人自不生效力。從而，針對訴外人
    甲○○97年9 月份薪資300,000 萬元部分，依被告所提支付
    明細，既係於97年10月3 日始為發放（見本院卷第90頁），
    顯係於扣押命令到達後所為之清償行為，於扣押命令所及範
    圍內即100,000 元（300,000 ×1/3 ＝100,000） 部分，其
    清償對原告自不生效力。另關於訴外人甲○○自97年10月起
    ，每月可領薪資50,000萬元部分，既係屬對於薪資或其他繼
    續性給付之債權，於扣押命令生效後所應受及增加之給付，
    依強制執行法第115 條之1 第1 項規定，自亦為扣押命令效
    力所及。是雖被告業已就該部分（指自97年10月至98年2 月
    每月薪資50,000元部分）為清償，有被告所提出支付明細在
    卷可參（見本院卷第72頁起），然其清償於本件扣押命令所
    及範圍內即每月16,667元（50,000×1/3 ＝16,667，元以下
    四捨五入）部分，對原告仍不生效力，自不待言。至98年3
    月起，訴外人甲○○之每月薪資債權因被告並未提出已清償
    之證明，自應認每月尚有50,000元之薪資債權存在。
六、承前所述，原告主張訴外人甲○○對被告之薪資債權，自97
    年9 月起（包括9 月該月）至今，每月均為300,000 元云云
    ，雖不可採，被告抗辯自97年10月起，已變更為每月50,000
    元等語係為可取，然被告亦不得以其業已清償為由，抗辯訴
    外人甲○○對被告之薪資債權為零元，亦即被告之清償於扣
    押命令效力所及範圍內（即薪資債權之3 分之1） ，對原告
    並不生效力。從而，原告訴請確認訴外人甲○○對被告有如
    附表所示金額之薪資債權存在乙節，即為有理由，應予准許
    ，逾此範圍，原告之訴請確認，則尚屬無據，應予駁回。
七、因本案事證已臻明確，兩造其餘主張、陳述及所提之證據暨
    攻擊防禦方法，經本院審酌後，認與本案判斷結果無影響，
    均毋庸再予一一審酌，附此敘明。
八、結論：本件原告之訴為一部有理由，一部無理由，依民事訴
    訟法第79條，判決如主文。
中    華    民    國    98    年    4     月    22    日
                  民事第一庭    法  官  黃若美
以上正本係照原本作成
如對本判決上訴，須於判決送達後20日內向本院提出上訴狀
中    華    民    國    98    年    4     月    22    日
                                書記官  江怡萱
┌───────────────────────────┐
│附表：（單位：新臺幣）              97年度訴字第2594號│
├──┬─────────────┬──────────┤
│編號│      金   額             │      備    註      │
├──┼─────────────┼──────────┤
│ 一 │100,000元                 │97年9 月份薪資的3 分│
│    │                          │之1，其餘業因清償而 │
│    │                          │消滅。              │
├──┼─────────────┼──────────┤
│ 二 │自97年10月至98年2 月，每月│97年10月起，開始減薪│
│    │16,667元                  │；減薪後每月薪資的3 │
│    │                          │分之1 ，其餘業因清償│
│    │                          │而消滅。            │
├──┼─────────────┼──────────┤
│ 三 │自98年3月起，每月50,000元 │                    │
└──┴─────────────┴──────────┘


司法院資訊處製作；財團法人民間司法改革基金會備份。
